臺灣士林地方法院刑事判決　　　　　　　 94年度訴字第309號
公　訴　人　臺灣士林地方法院檢察署檢察官
被　　　告　己○○
　　　　　　庚○○
上　一　人
選任辯護人　周文哲律師
被　　　告　丁○○
　　　　　　戊○○
　　　　　　辛○○
　　　　　　壬○○
上四人共同
選任辯護人　許進德律師
　　　　　　蘇夏曦律師
　　　　　　劉金玫律師
上列被告因偽證等案件，經檢察官提起公訴（93年度偵字第4575
號）及移送併案審理（臺灣板橋地方法院檢察署94年度偵字第91
66號、臺灣台南地方法院檢察署94年度偵字第5969號），本院判
決如下：
    主  文
己○○意圖使犯人隱避而頂替，處有期徒刑陸月，如易科罰金，
以銀元佰元即新台幣玖佰元折算壹日。
庚○○幫助意圖使犯人隱避而頂替，處有期徒刑月，如易科罰
金以銀元佰元即新台幣玖佰元折算壹日。
丁○○、壬○○公務員假借職務上之機會，幫助意圖使犯人隱避
而頂替，各處有期徒刑拾月。
戊○○、辛○○公務員假借職務上之機會，幫助意圖使犯人隱避
而頂替，各處有期徒刑捌月。
庚○○、丁○○、壬○○、戊○○、辛○○被訴偽證部分均無罪
。
    事  實
一、壬○○、丁○○、戊○○、辛○○等人於民國89年間係臺北
    縣警察局（已改制為臺北縣政府警察局）永和分局警備隊員
    警，負責刑事偵查業務，為依法令服務於國家所屬機關而具
    有法定職務權限之公務員，子○○（所涉違反槍砲彈藥刀械
    管制條例案件，業經臺灣高等法院判處有期徒刑6 年確定）
    係地下錢莊負責人，丙○○（綽號：大卓、黑面）、乙○○
    （綽號：沙標）係子○○手下（上2 人俟通緝到案另行審結
    ），庚○○係子○○女友，癸○○（俟通緝到案另行審結）
    係子○○友人，甲○○(業經本院判處有期徒刑10月確定）
    係癸○○手下，己○○係甲○○友人。緣臺北縣民葉興財因
    與子○○財務糾紛，向員警戊○○舉發子○○經營地下錢莊
    、持有槍砲，並於89年2 月15日下午引導壬○○、丁○○、
    戊○○、辛○○等8 、9 名員警，前往臺北市○○區○○路
    5 段5 號（世貿中心）5 樓5D24 室 逮捕因流氓感訓案件通
    緝中之子○○，並於現場逕行搜索，搜索完畢後，辛○○等
    將在場之丙○○、庚○○帶回永和分局，壬○○、丁○○、
    戊○○等則將子○○帶往臺北市○○○道○ 段125 巷5 弄23
    號4 樓及同址29號4 樓其租屋處搜索，旋於上開租屋處隔壁
    頂樓陽台鐵筒內起獲子○○持有之奧地利GLOCK 廠製26型制
    式口徑9mm 半自動手槍1 支（槍枝管制編號0000000000號）
    、仿GLOC K廠半自動手槍製造之金屬玩具手槍（握把為塑膠
    材質）換裝土造金屬槍管改造而成可發射子彈具有殺傷力之
    改造手槍2 支（槍枝管制編號0000000000號、0000000000號
    ）及制式口徑5.56mm步槍彈10顆、制式口徑9mm 半自動手槍
    彈8 顆、制式口徑6.35mm半自動手槍彈4 顆。子○○為脫免
    刑責，思以他人頂替，即徵得在場員警壬○○、丁○○、戊○○同意，以行動電話聯絡癸○○，表示願以新臺幣（下同
    ）200萬元代價尋覓頂替者，癸○○立即聯絡甲○○，由甲○○覓得積欠其債務之己○○同意以200萬元之代價頂替本
    件槍砲彈藥刀械管制條例案件，癸○○隨即於電話中要子○○先提出150萬元作為己○○出面承認該批槍、彈為其所有
    之代價（其餘分期付款），待聯繫完畢，壬○○、丁○○、
    戊○○等員警即將子○○帶回臺北縣警察局永和分局警備隊
    製作警訊筆錄，子○○於永和分局多次撥打電話聯絡頂替事
    宜，並由乙○○、丙○○將己○○之出生年月日、身分證統
    一編號等年籍資料告知子○○，子○○即向製作筆錄之員警
    丁○○陳稱該批槍、彈為己○○所有，並提供己○○之年籍
    資料予丁○○。
二、同日晚上，丙○○經永和分局釋回後即與乙○○共赴子○○
    之四舅王隆賜位於臺北縣中和市○○路634之4號2樓住家聯
    繫頂替事宜，甲○○亦依癸○○指示，與綽號「阿義」之男
    子陪同己○○北上，與丙○○、乙○○洽談頂替事宜，己○○為遂行頂替犯意，並於王隆賜住處簽立乙紙向子○○承租
    上開臺北市士林區○○○道○段125巷5弄29號4樓之虛偽租賃
    契約。翌（16）日，甲○○聯絡蘇冠勳，由臺南搭機攜帶己○○之身分證至臺北會合，乙○○則受子○○委託，向同行
    調借200萬元現金，以支付己○○頂替費用，惟該200萬元迄
    未湊足，己○○即撕毀該租賃契約，並於2月16日晚間與甲○○等人返回臺南。永和分局乃以違反槍砲彈藥刀械管制條
    例將子○○移送臺灣台北地方法院檢察署偵辦，而子○○因
    另案流氓感訓案件通緝中，故即移送臺灣岩灣技能訓練所（
    以下簡稱岩灣技訓所）執行。
三、子○○在岩灣技訓所執行感訓處分期間，乙○○於89年2 月
    18日、甲○○於同年3 月14日、庚○○於同年2 月29日、3
    月23、24、30日先後至岩灣技訓所會見子○○洽談頂替事宜
    。後子○○於89年3 月31日經臺灣臺北地方法院檢察署檢察
    官向臺灣岩灣技能訓練所借提偵查，由壬○○、丁○○、戊○○、辛○○負責借提，提供電話予子○○，由子○○以電
    話通知癸○○、乙○○居間聯繫甲○○、己○○頂替之事。
    因己○○之前曾徵詢律師之意見，知悉可能被判處8 年有期
    徒刑，乃反悔不願頂替並避不見面，甲○○即透過己○○友
    人尋獲己○○，於同日晚上，甲○○將己○○帶至臺南市○○路金典檳榔攤內毆打，並追討債務，因己○○無力清償，
    乃同意頂替，並由甲○○、陳建勳及林慶鴻、「阿峰」等男
    子陪同北上，於89年4 月1 日凌晨約天亮時分到達臺北，由
    乙○○安排渠等暫住於台北市○○區○○街72之18號子○○
    住處，於89年4 月1 日中午，乙○○以電話告知甲○○約於
    臺北縣永和市○○路618 號囉曼咖啡廳見面，將當面交付該
    筆頂替之代價，並有員警在該咖啡廳內逮捕己○○等之過程
    ，甲○○即依約偕同綽號阿義、己○○搭乘計程車至該咖啡
    廳二樓內等候。
四、子○○於89年4 月1 日上午由員警壬○○、丁○○、戊○○
    、辛○○再次提解外出，彼等明知子○○要聯絡頂替事宜，
    基於幫助之故意，提供子○○以電話聯絡乙○○攜帶現金10
    0 萬元至該咖啡廳交予丙○○，子○○另以電話通知丙○○
    至該咖啡廳外等候，斯時，員警壬○○、丁○○、戊○○、
    辛○○承前同一幫助犯意，與另二名刑事組員警提解子○○
    至該咖啡廳二樓戒護等候，乙○○即囑由綽號小凱（為子○○經營地下錢莊公司員工）送至該咖啡廳外交予丙○○，丙○○即將現金95萬元帶至該咖啡廳二樓交付子○○，子○○
    隨即與己○○、甲○○當場點算為現金95萬元（另5 萬元於
    同日晚上再補足），書寫不實租賃契約書，俟己○○、子○○、甲○○談妥並交付現金後，員警壬○○、丁○○、戊○○、辛○○等人即將己○○、子○○帶至永和分局訊問。
五、己○○明知扣案之槍彈係子○○所持有，竟意圖使子○○隱
    避，承前頂替之故意，接續於89年4 月1 日下午3 時10分許
    、同日下午4 時30分許，在台北縣警察局永和分局警備隊，
    為警制作警詢筆錄、為台灣臺北地方法院檢察署檢察官蔡興
    華訊問制作訊問筆錄時，謊稱從88年2 月1 日起向子○○曾
    租臺北市○○○道○ 段125 巷5 弄29號4 樓房屋，上開槍彈
    為伊所有並藏放於該租屋處頂樓，上開槍彈係友人陳建銘於
    88 年2、3 月間交付其持有等情，而頂替子○○所涉違反槍
    砲彈藥刀械管制條例之犯行。庚○○明知己○○未向子○○
    曾租前開仰德大道住處，亦未實際居住於該處，為遂行己○○頂替，竟基於幫助之故意，於89年4 月1 日下午3 時30分
    許在台北縣警察局永和分局警備隊製作警訊筆錄時，偽稱己○○自88年1 月起向子○○承租上開仰德大道租屋，押金80
    00元，月租4000元，有於上開租屋處看過己○○，當場指認
    向子○○租屋之人即是警方查獲之己○○，並於指證照片上
    簽名表示無誤。
六、己○○頂替子○○前開違反槍砲彈藥刀械管制條例之犯行後
    ，曾於89年4 月18日、5 月8 日、8 月16日、10月9 、24日
    先後赴岩灣技訓所探視子○○，洽詢頂替之後續100 萬元尾
    款事宜，並要求子○○提高頂替費用至300萬元，子○○亦
    同意俟其出獄後以分期方式每月償還5 萬元頂替費，同年8
    月20日己○○經臺灣士林地方法院檢察署檢察官提起公訴，
    ，然己○○迄未收到尾款100 萬元，遂於本院90年度訴緝字
    第50號及90年度感裁緝字第3 號案件審理中自首上開頂替犯
    行並接受裁判，始獲知上情。
七、案經己○○自首及法務部調查局臺北市調查處移送暨臺灣士
    林地方法院檢察署檢察官自動檢舉偵查起訴。
    理  由
壹、有罪部分：
一、證據能力：
(一)按刑事訴訟法第159 條之4 規定，除前三條之情形外，下列
    文書亦得為證據：(一)除顯有不可信之情況外，公務員職務上
    製作之紀錄文書、證明文書。(二)除顯有不可信之情況外，從
    事業務之人於業務上或通常業務過程所須製作之紀錄文書、
    證明文書。(三)除前二款之情形外，其他於可信之特別情況下
    所製作之文書。有關公務員職務上製作之紀錄文書或證明文
    書如被提出於法院，用以證明文書所載事項真實者，性質醒
    不失為傳聞證據之一種，但因該等文書係公務員依職權所為
    ，與其責任、信譽攸關，若有錯誤、虛偽，公務員可能因此
    擔負刑事及行政責任，從而其正確性高，且該等文書經常處
    於可受公開檢查之狀態，設有錯誤，甚易發現而予及時糾正
    ，是以，除顯有不可信之情況外，其真實之保障極高，自得
    為證據。查本件判決所引用之臺灣岩灣技能訓練所90年11月
    26 日 岩技所戒字第3683號函所負之接見紀錄、談話紀錄，
    係上開技能訓練所之管理人員依法律規定所製作之紀錄文書
    ，管理人員與被告等人既不相識又無夙怨，衡情製作紀錄之
    公務員亦無故意誣陷被告之可能，故並無顯不可信之情況，
    是上開接見紀錄、談話紀錄，依刑事訴訟法第159 條之4 第
    1 款規定應有證據能力，辯護人陳稱上開接見紀錄、談話紀
    錄無證據能力，尚有誤會。
(二)次按被告以外之人於審判外之言詞或書面陳述，除法律有規
    定者外，不得作為證據；又被告以外之人於審判外之陳述，
    雖不符合同法第159 條之1 至第159 條之4 之規定，但經
    當事人於審判程序同意作為證據，法院審酌該言詞陳述或書
    面陳述作成時之情況，認為適當者，亦得為證據。當事人、
    代理人或辯護人於法院調查證據時，知有第159 條第1 項不
    得為證據之情形，而未於言詞辯論終結前聲明異議者，視為
    有前項之同意，刑事訴訟法第159 條第1 項及第159 條之5
    分別定有明文。查本判決下列所引用之各該被告以外之人於
    審判外之陳述，雖屬傳聞證據，惟當事人於本院準備程序及
    審判期日中均表示無意見而不予爭執，且迄至言詞辯論終結
    前亦未再聲明異議，本院審酌上開證據資料製作時之情況，
    尚無違法不當及證明力明顯過低之瑕疵，亦認為以之作為證
    據應屬適當，故揆諸前開規定，爰逕依刑事訴訟法第159 條
    之5 規定，認前揭證據資料均例外有證據能力，合先敘明。
二、訊據被告己○○辯稱：伊係被迫頂替子○○之槍砲案件，伊
    於89年3 月31日晚間，被甲○○帶至臺南市○○路金典檳榔
    攤毆打，並限制自由，伊於頂替過程中並無自己決定之能力
    云云。被告庚○○辯稱：案發時伊與子○○才認識3個月，
    伊有去過子○○仰德大道的租屋處5 、6 次，該租屋處平日
    有許多人進出，子○○曾告知那些人是被告之房客，伊印象
    中覺得在子○○租屋處見過己○○，以致於89年4 月1 日在
    永和分局製作筆錄時為上開陳述，伊並無幫助頂替之故意云
    云。被告壬○○、丁○○、戊○○、辛○○均辯稱：子○○
    為警查獲後之電話內容未提及頂替事宜，被告等無從知悉子
    ○○等人之頂替犯行，亦無允許子○○找人頂替犯行，被告
    等並未於咖啡廳目睹己○○與子○○談論頂替及交錢情形云
    云。經查：
(一)事實欄所載之前開槍彈為臺北縣警察局永和分局警備隊員警
    壬○○、丁○○、戊○○於89年2 月15日下午2 時許在子○○所承租台北市士林區○○○道○ 段125 巷5 弄29號4 樓樓
    頂陽台角落處查獲，子○○為脫免刑責，以200 萬元之代價
    透過癸○○轉知甲○○覓得己○○為其頂替上開罪責，並於
    89年4 月1 日中午在臺北縣永和市○○路618 號囉曼咖啡廳
    給付己○○頂替代價新台幣95萬元等事實，業據被告己○○
    供綦述詳（見本院96年5 月4 日審判筆錄第9 至22頁），核
    與證人子○○、甲○○於本院審理時證述之情節相符（見本
    院96年5 月4 日審判筆錄第24至31頁、96年3 月23日審判筆
    錄第9 至22頁），並有查獲現場照片3 張、扣押物品清單（
    偵卷第8 、57頁）附卷可稽，雖證人子○○否認查扣之槍彈
    為其所持有，然上開扣案槍彈若非被告所持有，則被告豈需
    於查獲當日打電話聯絡癸○○尋覓頂替者，並同意以新台幣
    200 萬元出資僱請他人頂罪，於感訓期間尚大費周章委由友
    人代為出售其所有之汽車及其以女友徐曉玲名義之六條通之
    停車塔（金車寶）之三個車位，以供給付頂罪之己○○安家
    費用之理，足認被告確係因持有上開槍、彈，遭警方查獲後
    ，為拖免刑責，方同意支付金錢予己○○，使其頂替自己涉
    犯前開違反槍砲彈藥刀械管制條例罪之行為。況且證人子○○因持有事實欄所載之槍彈業經檢察官提起公訴，並經臺灣
    高等法院判處有期徒刑六年，併科罰金新台幣十六萬元確定
    乙節，亦有臺灣士林地方法院檢察署檢察官92年度偵字第
    8865號起訴書、臺灣高等法院95年度上訴字第2770號刑事判
    決及臺灣高等法院被告前案紀錄表各1 份在卷可參。雖扣案
    之槍彈係於台北市○○○道○ 段12 5巷5 弄31號4 樓樓頂陽
    台角落查獲，而非被告所居住之同址29號4 樓樓頂，惟該2
    門牌號碼之頂樓互相連通，並無阻隔，業據證人即查獲槍彈
    之警員林福全於本院另案審理時到庭證述在卷（見本院94年
    度訴字第147 號卷宗95年4 月10日審理筆錄），並經檢察官
    至現場勘驗屬實，有檢察官89年3 月6 日履勘現場筆錄1紙
    在卷可稽（見89年度偵字第7072號卷第31頁以下），益足認
    證人子○○確係持有扣案槍彈之人無誤。
(二)有關被告己○○頂替罪部份:
  1.子○○因持有上開槍彈遭警搜獲，為求脫罪，思以他人頂替
    ，乃以電話與癸○○聯絡，表示願以新台幣200萬元代價尋
    覓頂替者，癸○○即唆使甲○○覓得與其有債務關係之己○○ (己○○欠甲○○約160萬元）出面頂替，被告己○○因
    積欠甲○○債務無法清償，乃同意以此代價出面頂替扣案之
    槍彈，甲○○、己○○於89年2月15日晚上北上，與丙○○
    、乙○○在王隆賜（子○○之四舅）中和市○○路634之4號
    2樓住家聯繫頂替事宜，己○○並於王隆賜住處簽立乙紙向
    子○○承租上開臺北市士林區○○○道○段125巷5弄29號4樓
    之虛偽租賃契約，惟該200萬元頂替費用未湊足，己○○即
    撕毀該租賃契約，並於2月16日晚間返回臺南。己○○事後
    曾徵詢律師之意見，知悉可能被判處8年有期徒刑，乃反悔
    避不見面，89年3月31日晚間，甲○○將己○○帶至台南市
    ○○路金典檳榔攤毆打，並追討債務，同日己○○在甲○○
    、陳建勳及姓名年籍不詳綽號「阿義」、「阿峰」之男子陪
    同北上，於89年4月1日凌晨約天亮時分到達臺北，同日中午
    甲○○接獲通知與己○○前往臺北縣永和市○○路618號囉
    曼咖啡廳等候子○○，乙○○則依子○○指示命「小凱」攜
    帶現金95萬元至上開咖啡廳交予丙○○，丙○○再轉交予子
    ○○，並由甲○○、己○○點算現金無誤，壬○○等人即將
    己○○帶上手銬，與子○○同時帶回永和分局詢問，己○○
    接續於89年4月1日下午3時10分許、同日下午4時30分許，在
    台北縣警察局永和分局警備隊，制作警詢筆錄、偵訊筆錄時
    ，謊稱從88年2月1日起向子○○曾租臺北市○○○道○段125
    巷5弄29號4樓房屋，上開槍彈為伊所有並藏放於該租屋處頂
    樓，槍彈係友人陳建銘於88年2、3月間交付其持有等情，而
    頂替子○○所涉違反槍砲彈藥刀械管制條例行為，嗣後子○○所涉犯之上開違反槍砲彈藥刀械管制條例，於89年4月10
    日經臺灣台北地方法院檢察署檢察官以89年度偵字第4156號
    號不起處分確定，另被告己○○頂替持有槍彈部分，由該案
    臺灣台北地方法院檢察署檢察官自動檢舉後呈由臺灣高等法
    院檢察署檢察長令轉臺灣士林地方法院檢察署檢察官以89年
    度偵字第4142號偵查起訴等情，業經被告己○○於偵查、本
    院審理時供述明確，並經證人子○○（本院感裁(二)卷第272
    至288 頁、本院90年度訴緝字第50號卷第215 至227 頁）、
    甲○○（本院感裁(一)卷第111 至112 頁、本院訴緝卷第96至
    10 7頁、第157 至172 頁、第184 至190 頁，本案96年3 月
    23 日 審判筆錄）、丙○○（92年度偵字第8865號偵卷第
    169 至179 頁、、本院感裁(二)卷第164 至172 頁、第183 至
    190 頁、第232 至23 4頁、本院96年3 月23日審判筆錄第25
    至34頁）、乙○○（92年度偵字第8865號偵卷第228 至229
    頁）、蘇冠勳（本院感裁(一)卷第107-108 頁）、陳建勳（本
    院感裁(一)卷第110 頁）、證人張智銘（本院感裁(二)卷第
    162-163 頁）分別於偵查中及本院結證屬實，且有己○○89
    年4 月1 日警訊筆錄、偵訊筆錄、上開不起訴處分書及起訴
    書各1 份在卷足憑（臺灣台北地方法院檢察署89年度偵字第
    4156號卷第89 -90頁、第92頁、第118 頁，本院89年度訴字
    第462 號卷第3 至4 頁），此部分事實，堪信為真實。
  2.又查本案之源由，係因被告己○○於本院流氓案件及槍砲案
    件審理中翻異前詞，供出如本件起訴書所載之經過情形，經
    本院調查及檢察官偵查後提起公訴，依被告己○○、證人甲○○於歷次審理中之供述或證詞，雖足認被告己○○於89年
    3 月31日確有在金典檳榔攤遭甲○○毆打之事實，然被告亦
    自承其於89年2月15日當天有同意頂替，且同年4月1日在囉
    曼咖啡廳由甲○○點收完現金，同案被告壬○○等人將其帶
    回永和分局製作警詢筆錄時，於檢察官在場製作偵訊筆錄時
    ，甚至做完筆錄交保離開地檢署後，被告仍有多次機會表達
    其係遭甲○○逼迫而頂替之情，但其並未為此表示，反而於
    警偵訊筆錄時為不實陳述, 更何況被告頂替子○○前揭槍砲
    犯行後，曾於89年4 月18日、5 月8 日、8 月16日、10月9
    日、10月24日前往岩灣技訓所探視子○○洽詢頂替之後續費
    用，亦有子○○於岩灣技訓所之會客紀錄1 份可參（本院感
    裁卷第103 至133 頁），足認被告己○○顯係因遭甲○○索
    討債務需錢孔急而決意頂替子○○之前揭犯行甚明，被告己○○確係頂替犯罪，應可認定。
(三)被告庚○○幫助頂替部分:
  1.庚○○於89年2月23日、3月7、23、24、29、30日有到岩灣
    技訓所會見子○○，且談話內容多與金錢有關：其中89 年3
    月24日有談到不動產過戶；89年2月19日子○○交代庚○○
    任何可以變賣的物品盡量處理；89年2月29日庚○○告訴子
    ○○放在忠哥那裡有143萬，饒說這樣錢還不夠再拿100萬元
    出來等語，89年3月7日子○○請庚○○幫忙出售賣淡水房子
    等情，且被告庚○○更於89年2月19日於接見子○○時因私
    下用紙條寫字讓子○○隔窗觀看而經監所管理人員停止接見
    ，有前揭臺灣岩灣技能訓練所收容人接見紀錄表影本1份附
    卷，足見被告庚○○於接見子○○當時確有為頂替事宜於外
    協助子○○籌措頂替款項之情事，其主觀上對於證人子○○
    欲找人頂替槍砲之事應已知悉。
  2.上開台北市士林區○○○道○段125巷5弄23號4樓、台北市士
    林區○○○道○段125巷5弄29號4樓均係證人子○○所承租，
    被告己○○從未向子○○承租臺北市士林區○○○道○段125
    巷5弄29號4樓，亦未居住於該住處或於該處出入等情，業據
    被告己○○供述在卷，核與證人子○○、吳秋薈（見本院96
    年5 月4 日審判筆錄第24至31頁、本院感裁(一)卷第145 至14
    6 頁）於本院、本院另案審理時證述明確，且經本院90年度
    感裁緝字第3 號、本院90訴緝字第50號被告己○○槍砲案件
    、本院94年度訴字第147 號子○○槍砲案件判決理由認定屬
    實，有上開裁定書、判決書各1 份在卷可稽，被告庚○○亦
    坦承曾與子○○同住於該處多次，其明知被告己○○並未居
    住於該處，竟為幫助斯時男友子○○脫罪，於89年4 月1 日
    由同案被告丁○○為其製作指認己○○是房客的不實筆錄，
    其有幫助頂替之犯行，至為明確。
(四)被告壬○○、丁○○、戊○○、辛○○幫助頂替部分：
    證人子○○、己○○、丙○○、甲○○均證稱：於89年4 月
    1日下午在囉曼咖啡廳的情形，員警在場並目睹子○○交付
    款項給己○○，己○○清點現金之過程。證人即同案被告己○○於92年11月5 日於偵查中具結證稱：89年4 月1 日在囉
    曼咖啡廳，伊與子○○交談完畢，有4 名男子起身問伊年籍
    資料，先把伊帶去醫院看診後再帶回永和分局做筆錄，伊才
    知道他們是警察，剛剛所述4 名警察其中1 名對伊做筆錄等
    語（見92年度偵字第8865號卷第53至59頁），而對照89年4
    月1 日己○○的警詢筆錄觀之，該名警員即是丁○○。另被
    告丁○○於90年12月7 日本院另案審理中亦證稱：89年4 月
    1 日伊等4 人與子○○去咖啡廳（同上感裁(一)卷第171 至
    181 頁）；被告戊○○於90年12月14日本院另案審理中證稱
    ：當天共有伊等4 人去咖啡廳等語（感裁(一)卷第198 至205
    頁），於檢察官偵查中亦證稱：壬○○及丁○○有上2 樓，
    伊在咖啡廳對面可以看到樓上情形，看到同仁有坐有站等語
    （92偵字第8865號偵卷第175 至178 頁），被告辛○○於90
    年12月14日本院另案審理時證稱：當天共有伊等4 人，壬○○、丁○○帶子○○在2 樓，後來戊○○過來說己○○上樓
    了，伊才去2 樓，伊一直站著等語（本院感裁(一)卷第200 至
    205 頁）；被告壬○○於90年12月7 日本院另案審理時證稱
    ：當時伊與丁○○與子○○坐在一起等語（本院感裁(一)卷第
    174 至181 頁），其於檢察官偵查中證稱：伊與丁○○在樓
    上分別坐在子○○旁邊桌子，伊等盤查己○○身份時，辛○○與戊○○已經上樓了等語（92偵字第8865號偵卷第177 至
    178 頁），亦足見證人所述目睹交款過程之該4 名警員是可
    以特定為被告丁○○等4 人。另證人即同案被告己○○、子
    ○○證述書立偽造租賃契約書之地點雖有歧異（證人子○○
    陳稱其囑附丙○○攜帶二份空白租賃契約書當著員警面書寫
    租賃契約，被告己○○則陳稱係員警購買隨後在永和分局警
    備隊辦公室內書立），然不論係在囉曼咖啡廳或在永和分局
    書寫，員警均有在場此節，為證人子○○、己○○所肯認，
    且證人即同案被告丙○○、甲○○均證述於囉曼咖啡廳時有
    看見租賃契約書，證人丙○○並證稱係員警去附近之便利商
    店購買，顯見被告己○○、證人子○○證稱確實有書立租賃
    契約書一事，並非虛妄。參以，證人子○○於89年2 月15日
    係為警逮捕之通緝犯，同年3 月31日及4 月1 日係經借提之
    在押人犯，理應謹慎戒護、看守以防逃脫，然證人子○○卻
    得以多次向員警借用電話，任意撥打予癸○○、乙○○、丙○○等人聯絡相關頂替及籌錢事宜，被告壬○○、丁○○、
    戊○○、辛○○均為承辦本案之員警，彼等在場見聞，卻未
    加制止，仍提供電話便利證人子○○聯絡相關頂替事宜，並
    應證人子○○之要求，帶同證人子○○至囉曼咖啡廳交付頂
    替價金，待見被告己○○出現，亦未逕行逮捕偵訊，仍待雙
    方交易完成，始逮捕被告己○○，並帶回永和分局製作筆錄
    ，上開所述之情節，明顯違反借提規則，且與事理有違，綜
    合判斷，足徵被告丁○○等4 人應已事先知悉，並進而幫助
    子○○、己○○等人實行本件頂替計畫，彼等有幫助被告己○○頂替之犯意甚明。
(五)被告庚○○、壬○○、丁○○、戊○○、辛○○之辯護人另
    辯護稱：被告五人被訴之幫助頂替罪之犯罪事實為89年2月
    間之事，而被告等遲至94年4月26日經檢察官起訴，其追訴
    權時效經新舊法比較適用結果應已消滅云云。按行為後法律
    有變更者，適用行為時之法律，但行為後之法律有利於行為
    人者，適用最有利於行為人之法律，95年7 月1 日修正施行
    之刑法第2 條第1 項亦有明文。查修正前、後刑法第80條第
    1 項關於追訴權時效期間之規定不同，修正後刑法所定追訴
    權時效期間較長，行為人被追訴之期限較久，比較新舊法結
    果，以修正前刑法第80條規定較有利於行為人；是本件關於
    頂替罪追訴權時效，應適用修正前刑法第80條之規定，有關
    追訴權時效之停止進行，及其期間、計算，亦應一體適用修
    正前刑法第83條之規定，方符法律規定，因而追訴權時效於
    93年5 月20日檢方偵查時已停止，不生追訴權時效屆滿問題
    。辯護人認被告所犯之頂替罪追訴權時效期間、停止進行應
    分別適用修正前刑法第80條第1 項、修正後刑法第83條第1
    項之規定，顯有誤會。
(六)綜合上述，本件事證明確，被告丁○○、壬○○、戊○○、
    辛○○、己○○、庚○○之犯行均堪以認定，應予依法論科
    。
二、論罪科刑之理由
(一)按刑法第164 條第2 項之意圖使人犯隱避而頂替罪，其構成
    要件既為隱避真正犯人之犯行而加以頂替，本質上即含有藏
    匿人犯之罪質，自無庸再論以刑法第164 條第1 項之藏匿人
    犯罪。次按刑法第134條前段之規定，屬刑法分則之加重，
    係就犯罪類型變更之個別犯罪行為，予以加重處罰，而成立
    另一獨立之罪。核被告己○○所為，係犯刑法第164 條第2
    項意圖使犯人隱避而頂替罪。被告庚○○係以幫助同案被告
    己○○頂替之意思而參與構成要件以外之行為，係犯刑法第
    30條第1 項、第164 條第2 項之幫助頂替罪。被告丁○○、
    壬○○、戊○○、辛○○為本案行為時，均為臺北縣政府警
    察局永和分局警備隊員警，負責刑事偵查業務，為依法令服
    務於國家所屬機關而具有法定職務權限之公務員，彼等假借
    職務上之機會犯幫助頂替罪，均應成立刑法第134 條前段、
    第30條第1 項、第164 條第2 項之罪。
(二)查被告彼等行為後，刑法第10條有關公務員之規定、第30條
    有關幫助犯之規定、第33條第5 款有關罰金刑之規定、第62
    條有關自首、第41條第1 項有關易科罰金折算標準規定，於
    94 年2月2 日修正公布，並自95年7 月1 日施行，且刑法施
    行法於95年6 月14日增訂該法第1 條之1 規定，並同自95年
    7 月1 日施行，其將刑法分則所定罰金之貨幣單位均改為新
    臺幣，並分別提高為3 倍或30倍。另按同於95年7 月1 日修
    正施行之刑法第2 條規定，乃係關於新舊法比較適用之準據
    法，其本身無關行為可罰性要件之變更，故於95年7 月1 日
    上開法律修正施行後，如有涉及比較新舊法之問題，即應逕
    依修正後刑法第2 條第1 項規定，為「從舊從輕」之比較。
    再法律變更之比較適用，比較時應就罪刑有關之共犯、未遂
    犯、想像競合犯、牽連犯、連續犯、結合犯、以及累犯加重
    、自首減輕暨其他法定加減（如身分加減）與加減例等一切
    情形，綜其全部罪刑之結果而為比較；且就比較之結果，須
    為整體之適用，不能割裂分別適用各該有利於行為人之法律
    ，此即法律變更之比較適用所應遵守之「罪刑綜合比較原則
    」及「擇用整體性原則」（參見最高法院24年上字第4634號
    判例、27年上字第2615號判例、及最高法院95年度第8 次刑
    事庭會議決議意旨），有關本件情形：
  1.修正前刑法第10條第2 項規定：「稱公務員者，謂依法令從
    事於公務之人員」，修正後規定：「稱公務員者，謂下列人
    員：一、依法令服務於國家、地方自治團體所屬機關而具有
    法定職務權限，以及其他依法令從事於公共事務，而具有法
    定職務權限者。二、受國家、地方自治團體所屬機關依法委
    託，從事與委託機關權限有關之公共事務者」。而被告丁○○、壬○○、戊○○、辛○○均為臺北縣政府警察局永和分
    局警備隊員警，經其供明在卷，是無論修法前後，被告行為
    時之身分均符合刑法上所稱之公務員，並無二致。
  2.幫助犯部分，修正前刑法第30條係規定：「幫助他人實行犯
    罪行為者，為幫助犯。雖他人不知幫助之情者，亦同。幫助
    犯之處罰，得按正犯之刑減輕之。」，而修正後之刑法第30
    條則規定：「幫助他人犯罪者，為從犯。雖他人不知幫助之
    情者，亦同。從犯之處罰，得按正犯之刑減輕之。」，主要
    係文字用語上之修正，關於刑罰減輕之規定並無變更，無關
    成立幫助犯內容之實質之變更，不屬法律之變更，應逕適用
    修正後之規定，無須比較適用。
  3.刑法分則編各罪所定罰金之貨幣單位原為銀元，且依修正前
    刑法第33條第5 款規定，罰金刑為1 銀元以上，而依罰金罰
    鍰提高標準條例規定，就72年6 月26日前修正之刑法部分條
    文罰金數額提高2 至10倍，其後修正者則不提高倍數，並依
    現行法規所定貨幣單位折算新臺幣條例規定，以銀元1 元折
    算新台幣3 元；修正後刑法第33條第5 款將罰金刑提高為新
    臺幣1 千元以上，並以百元計算之，且因刑法第33條第5 款
    所定罰金貨幣單位既已改為新臺幣，刑法分則編各罪所定罰
    金之貨幣單位亦應配合修正為新臺幣，考量刑法修正施行後
    ，不再適用「現行法規所定貨幣單位折算新臺幣條例」，為
    使刑法分則編各罪所定罰金之最高數額與刑法修正前趨於一
    致，爰增訂刑法施行法第1 條之1 規定，將刑法分則編各罪
    所定罰金之貨幣單位均改為新臺幣，並將72年6 月26日以前
    修正之刑法部分條文罰金數額提高為30倍，其後修正者則提
    高為3 倍。是以刑法分則編各罪所定罰金刑之最高數額，於
    上開規定修正後並無不同，惟罰金刑之最低數額，則比修正
    前提高，從而自以修正前第33條第5 款之規定較為有利。
  4.修正前刑法第62條規定「對於未發覺之罪自首而受裁判者，
    減輕其刑。但有特別規定者，依其規定。」，修正後刑法第
    62條則規定「對於未發覺之罪自首而受裁判者，得減輕其刑
    。但有特別規定者，依其規定。」，是有關自首減刑之規定
    已由「必減」修正為「得減」，經比較新舊法結果，自以修
    正前刑法之規定較為有利於被告。
  5.刑法第41條第1 項前段關於易科罰金之規定：依修正前刑法
    第41條第1 項及廢止前罰金罰鍰提高標準條例第2 條之規定
    ，應以銀元300 元即新臺幣900 元折算1 日，惟若依修正後
    刑法第41條第1 項前段（原罰金罰鍰提高標準條例第2 條已
    同時刪除）之規定，應以新臺幣1,000 元、2,00 0元或3,00
    0 元折算1 日，二者相較之下，應以修正前之規定較有利於
    被告。
  6.是經綜合比較新舊法結果，以修正前刑法第33條第5 款、第
    41條第1 項、第62條規定較有利於被告，應依刑法第2 條第
    1 項前段規定，一體適用修正前之刑法規定。
(三)又被告丁○○、壬○○、戊○○、辛○○假借職務上之機會
    犯上開罪名，應依刑法第134 條前段規定加重其刑。又被告
    庚○○、丁○○、壬○○、戊○○、辛○○幫助己○○犯前
    開頂替罪名，爰依修正後刑法第30條第2 項之規定，按正犯
    之刑減輕之，被告丁○○、壬○○、戊○○、辛○○部分並
    先加後減之。
(四)另被告己○○於本件犯罪未經發覺前，於本院另案調查時主
    動向本院法官自首上開頂替犯行並接受裁判（見本院90感裁
    緝字第3 號卷第11至12頁），應認被告己○○合於自首之要
    件，依修正前刑法第62條前段之規定減輕其刑。
(五)爰審酌被告己○○、庚○○圖使子○○隱避而虛偽陳述，嚴
    重干擾司法查緝真正人犯之正確性，被告己○○因貪圖金錢
    而犯本案，事後於本院調查時即自首犯罪，尚知悔悟，被告
    庚○○與子○○為男女朋友關係，基於情誼之關係而為本次
    犯行，並未牟取任何利益，被告己○○前有犯罪紀錄素行不
    佳，並審酌被告二人犯罪之動機、目的、手段、方法、所生
    危害及犯罪後被告庚○○堅不吐實，毫無悔悟之意之態度等
    一切情狀，分別量處如主文所示之刑，並均依修正前刑法第
    41條第1 項前段規定，諭知易科罰金之折算標準。又被告丁○○、壬○○、戊○○、辛○○等4 人身為國家執法人員，
    本應肩負維護治安之責，非但未以身作則，反而竟利用職務
    之便，與案件嫌犯共同實施本件頂替計畫，影響社會大眾對
    司法之信賴感甚鉅，再參酌彼等之素行、智識程度、犯罪目
    的、手段、犯罪情節之輕重、影響程度，犯後迄今仍否認犯
    行，並無悔意等一切情狀，分別量處如主文所示之刑，以示
    懲儆。
貳、不另為無罪諭知部分
(一)公訴意旨另以：被告丁○○於89年間是台北縣政府警察局永
    和分局警備隊員警，為依據法令從事公務之人員，於89年2
    月15日下午與被告壬○○、戊○○等人同至子○○臺北市○○○道○段125巷5弄23號4樓及同址29號4樓渠租屋處搜索，
    旋於隔壁頂樓陽台鐵筒內起獲制式奧地利克拉克手槍1把、
    仿奧地利克拉克手槍2把、90手槍子彈6發、鐽鉧彈2發、M16
    子彈10發及點二二子彈4發，係職司犯罪偵查之人員，具有
    製作筆錄之職權，明知己○○係頂替子○○入罪，非該批槍
    彈之持有者，竟於同日晚間在永和分局製作子○○警詢筆錄
    時，讓子○○撥打電話至王隆賜住處，由乙○○、丙○○將
    己○○之出生年月日、身分證統一編號等年籍資料告知子○○，再由子○○轉知製作警詢筆錄之丁○○，丁○○並將此
    不實事項，登載於其所製作之永和分局警詢筆錄上；又同年
    3月31日壬○○、丁○○、戊○○、辛○○借提子○○至臺
    北，並於同年4月1日帶子○○至臺北縣永和市○○路618號
    囉曼咖啡廳與己○○見面，丁○○等人即將己○○帶上手銬
    ，與子○○同時帶回永和分局詢問，丁○○明知己○○係收
    錢頂替者，承前偽造文書之概括犯意，竟於其製作己○○、
    子○○警詢筆錄時為不實之登載，並通知庚○○至永和分局
    製作不實之指認筆錄，足生損害己○○及警訊筆錄之真實性
    ，因認被告丁○○涉有刑法第213之偽造文書罪嫌云云。
二、按犯罪事實應依證據認定之，無證據不得認定犯罪事實。又
    不能證明被告犯罪者，應諭知無罪之判決，刑事訴訟法第15
    4條第2項、第301條第1項分別定有明文。按刑法第213條之
    公務員登載不實罪，以公務員明知為不實之事項而登載於其
    所掌之公文書，足以生損害於公眾或他人為構成要件，至於
    警察人員製作訊問筆錄，其目的僅在記載訊問內容與受訊問
    人之供述內容而已，負責製作該筆錄之警員，縱令明知該受
    訊人供述之內容不實，仍有按其供述內容予以記錄之義務，
    自不得以明知受訊人供述內容與事實不符仍予記載，即令其
    負公務員登載不實罪責，最高法院86年度台上字第6567號判
    決意旨參照。
三、本院查：
    本件被告丁○○雖負責製作子○○、己○○、庚○○之警訊
    筆錄，惟被告丁○○所製作之前揭警詢筆錄，是依子○○、
    己○○、庚○○所述之內容而為記載，無經被告丁○○自行
    隨意編造、杜撰等情，業據子○○、己○○、庚○○證述明
    確，且證人子○○、己○○、庚○○於本院審理時對於前開
    筆錄記載之正確性均無爭執，另參以該子○○、己○○、庚○○之警詢筆錄均經受訊問人親自在筆錄上簽名，亦足以推
    定該份筆錄業經上開受訊問人閱覽確認無誤，是被告丁○○
    辯稱子○○、己○○、庚○○警詢筆錄所載全依其等供述之
    詞，實非無據。再者，刑法第213條之公務員登載不實罪，
    以公務員所登載不實之事項出於明知為前提要件，所謂明知
    ，係指直接故意而言，而警察人員製作訊問筆錄，有依受訊
    問人供述內容予以記錄之義務，不得直接故意反於事實為虛
    偽之登載，揆諸前揭說明，自不得以子○○、己○○、庚○○供述不實，丁○○仍予製作警訊筆錄，遽令其負登載不實
    罪責。此外，本院又查無其他證據足以證明被告丁○○有公
    訴人所指偽造文書犯行，本應就此部分為無罪之諭知，惟公
    訴人認此部分與前開論罪部分有牽連犯之裁判上一罪關係，
    爰不另為無罪之諭知，附此敘明。
參、無罪部分：
一、公訴意旨略以：被告壬○○、丁○○、戊○○、辛○○、庚○○等人，基於偽證之犯意，於台灣士林地方法院90年度感
    裁緝字第3 號乙案審理期間，對於案情有關係之重要事項，
    供前或供後具結，而為下述虛偽陳述：
(一)壬○○於90年12月7日審理中作偽證稱：「（問：饒或其友
    人有無當面交了壹包東西給己○○來的那位朋友？）沒有。
    」。「（問：當天在咖啡廳時，子○○的朋友是否有趕過去
    ？）沒有。」。「（問：在咖啡廳內己○○、子○○兩人是
    否有在旁邊交談？）沒有。」等語。
(二)丁○○於90年11月1日審理中作偽證稱：「（問：當時查獲
    情形？）當時收到線報時內有綽號『阿賢』。」。「（問：
    訊問過程中子○○、庚○○有無提出被移送人之租約？）我
    們當時請饒連絡其女友時，有告訴她要帶租屋契約書來，其
    女友後來有帶來租約來，我們只瀏覽一下租約，印象中內載
    己○○是承租該23號4樓空屋。」。「（問：當時咖啡廳內
    情形？）當時下午咖啡廳內每桌都有人，己○○自己坐一桌
    。」等語。復於90年12月7日審理中作偽證稱：「（問：是
    否有看到當時有人拿壹佰萬元？）沒有。」。「（問：在咖
    啡廳內己○○、證人子○○是否有在旁邊交談？）子○○跟
    我們講說己○○到了，我們就直接將己○○帶回去了。」
(三)戊○○於90年12月14日審理中作偽證稱：「問：89年2月15
    日有無到查獲槍械現場？…本案當時我們已跟監多日…。」
    。「（問：當日咖啡廳內情形是否知情？我通報後，就聽到
    上面砰砰、碰碰聲響，我走到咖啡廳前面尚未上2樓時，他
    們就將己○○及子○○帶下來了。」。「（問：當時你們帶
    子○○抵達咖啡廳停留多久？）停留一下子，我們看到人後
    ，就把人帶回去了。」等語。
(四)辛○○於90年12月14日審理中作偽證稱：「（問：去咖啡廳
    到離開咖啡廳之間子○○有無連絡其他人到咖啡廳來？）當
    時咖啡廳2樓只有我們4位員警與子○○、己○○等6人，並
    無子○○之友人在場，因時間已久，我不記得當日待在咖啡
    廳時間有多久。」。「（問：當日咖啡廳2樓有無人交1包東
    西給被移送人（己○○）？我沒有看見。」等語。
(五)庚○○於90年12月3日審理中作偽證稱：「有見過被移送人
    ，他子○○租房子。」。「（問：有無看到子○○與被移送
    人之租賃契約）有。」等語。復於90年12月7日審理中作偽
    證稱：「（問：己○○當時跟饒租哪一間房間？）該屋有3
    間房間，門口進去正面有2間房間，己○○是住右邊那間。
    」等語。嗣於於90年12月14日審理中作偽證稱：「（問：被
    移送人是否有確有向子○○租房子？）有看過他，也有看過
    租約，在陽明山房子有看到租約，並看被移送人住過該房子
    。」等語。
    上開虛偽陳述之語，足以影響法院審理己○○上開案件之結
    果，因認被告壬○○、丁○○、戊○○、辛○○、庚○○均
    涉有刑法第168條之偽證罪嫌云云。
二、按犯罪事實應依證據認定之，無證據不得認定其犯罪事實，
    又不能證明被告犯罪者，應諭知無罪判決，刑事訴訟法第15
    4條第2項、第301條第1項分別定有明文。再認定犯罪事實所
    憑之證據，雖不以直接證據為限，間接證據亦包括在內，然
    而無論直接或間接證據，其為訴訟上之證明，須於通常一般
    之人均不致有所懷疑，而得確信其為真實之程度者，始得據
    為有罪之認定，倘其證明尚未能達到此一程度，而有合理之
    懷疑存在時，致使無從形成有罪之確信，根據「罪證有疑，
    利於被告」之證據法則，即不得遽為不利被告之認定，最高
    法院亦分別著有30年上字第816號判例、76年臺上字第498 6
    號判例、94年度臺上字第5509號判決意旨可資參照。另刑法
    偽證罪之成立，以虛偽陳述之證人已於供前或供後具結為其
    成立要件之一，刑法第168條規定甚明。所謂具結，係指依
    法有具結義務之人，履行其具結義務而言，若在法律上不得
    令其具結之人，而誤命其具結者，即不生具結效力。又依刑
    事訴訟法第180條第1項第1款之規定；證人現為或曾為被告
    或自訴人之配偶、直系血親、三親等內之旁系血親、二親等
    內之姻親或家長、家屬者，得拒絕證言；又同法第181條規
    定：證人恐因陳述致自己或與其有前條（第180條）第1項關
    係之人受刑事追訴或處罰者，得拒絕證言。又民國92年9 月
    1日修正公布之刑事訴訟法，已將舊法第186條第4款關於有
    同法第180條第1項或第181條情形而不拒絕證言者，不得令
    其具結之規定刪除，同時增訂同條第2項證人有第181條之情
    形者，應告以得拒絕證言之規定，該修正理由說明：「增訂
    第二項，若證人有第一百八十一條之情形者，應告以得拒絕
    證言，以兼顧證人之權利」。是刑事訴訟法第186條第2項之
    規定乃訊問證人時，應遵行之程序，且該項告知，自應明確
    告知該證人有關刑事訴訟法第186條第2項之規定以及同法第
    181條及第180條之內容，始得保障證人之權利。倘法院未經
    明確告知該項權利，即與未經告知無異，若命其具結作證，
    並令負偽證罪責，即與刑事訴訟法第186條第2項為保障證人
    權利而增訂之意旨相違（最高法院96年度台上字第639號判
    決意旨參照）。
三、訊據被告壬○○、丁○○、戊○○、辛○○、庚○○等人對
    於其等在本院90年度感裁緝字第3號案件，分別於上述時間
    在本院第法庭審理時，經承審法官當庭諭知證人具結之義務
    及偽證之處罰後具結作證，而為上開證述內容，均坦承不諱
    ，然堅決否認有何偽證之犯行。被告壬○○、丁○○、戊○○、辛○○均辯稱：其四人均不知頂替之事，於士林地方法
    院所為之證詞，係本於其所見聞陳述，縱細節與其他人供述
    不一致，惟一般而言，因時間經過而記憶不清乃常見之事，
    被告並未就案情重要事項具結而為須為陳述，無偽證之行為
    及偽證之故意，且彼等於法院作證時間皆為90年12月間，依
    當時刑事訴訟法第186 條第3 款、第4 款及同法第181 條之
    規定，被告其等若真有幫助頂替之犯行，則當時於法院90年
    度感裁緝字第3 號案件審理中擔任證人，顯係該當於當時刑
    事訴訟法第186 條第3 款、第4 款，證人不得命具結之要件
    ，被告斯時所為之具結應為無效，自不該當於刑法偽證罪之
    構成要件等語；被告庚○○辯稱：其於88年底才認識子○○
    ，至子○○仰德大道租屋處僅5 、6 次，該租屋處平日有許
    多人進出，印象中覺得在子○○租屋處見過己○○，以致於
    鈞院流氓案件審理時為上開證述，並無偽證之故意，若鈞院
    認其有幫助頂替之不法行為，依刑事訴訟法第186 條、第
    181 條之規定，被告於鈞院前開案件作證時，依法不得令其
    具結，縱誤命被告具結，該具結亦無效力，被告上開行為自
    無偽證罪之不法等語。
四、經查，被告己○○從未向子○○承租於臺北市士林區○○○
    道○ 段125 巷5 弄29號4 樓，亦未居住該處之事實，已如前
    述理由欄一、(三)、2 之認定，被告庚○○明知上情，仍於90
    年12月3 日、同年月7 日、14日本院90年度感裁緝字第3 號
    案件中證稱：己○○向子○○租房子，在該處有看過子○○
    與己○○之租賃契約，該屋有3 間房間，己○○是住右邊那
    間云云，並有被告庚○○於90年12月3 日、12月7 日、12月
    14日士林地院90年感裁緝字第3 號訊問筆錄各1 份（見調查
    局移送證據卷第213 至215 頁、第225 至228 頁、第231 至
    241 頁）及庚○○於90年12月4 日本院90年感裁緝字第3 號
    證人結文1 份（調查局移送證據卷第213 頁）在卷可證，被
    告陳研如就案情有重大關係之事項虛偽陳述，其有偽證之犯
    行，至為明瞭。又查89年4 月1 日下午證人甲○○偕同綽號
    阿義、被告己○○搭乘計程車至羅曼咖啡廳二樓內等候，被
    告即員警壬○○、丁○○、戊○○、辛○○隨後提解證人子
    ○○至該處二樓戒護等候，乙○○即囑由綽號小凱將現金95
    萬元送至該咖啡廳外交予丙○○，丙○○即將現金95萬元帶
    至該咖啡廳二樓交付子○○，子○○隨即與被告己○○、甲○○當場點算無誤，現金95萬元為甲○○取走，以之抵償被
    移送人己○○積欠之債務，被告己○○、子○○、甲○○談
    妥並交付現金後，員警壬○○、丁○○、戊○○、辛○○等
    人即將被告己○○、證人子○○帶至永和分局辦公室內訊問
    等情，已據被告己○○於本院證述綦詳，並經證人子○○、
    甲○○、丙○○等人於本院證稱屬實，是被告己○○之頂替
    過程至為明確，而被告壬○○、丁○○、戊○○、辛○○均
    在場見聞，並知悉上情，已如前述（見理由欄），足證被告
    壬○○、丁○○、戊○○、辛○○於前開案件審理中所為之
    證述屬虛偽之陳述無疑，復有被告壬○○、丁○○、戊○○
    、辛○○於前開案件作證之訊問筆錄各1 份（調查局移送證
    據卷第155 至160 頁、第216 至228 頁、第230 至243 頁）
    及被告4 人之證人結文共4 紙在卷可查（調查局移送證第16
    0 頁、第242 頁），從而，被告壬○○、丁○○、戊○○、
    辛○○、庚○○顯有明知不實而為陳述之故意甚明。
五、又查，被告壬○○、丁○○、戊○○、辛○○、庚○○五人
    為事實欄所載之犯罪事實，均係觸犯刑法第30條第1項、第
    164條第2項之幫助頂替罪，已如前述認定。依被告行為時即
    92年2 月6 日修正施行前之刑事訴訟第186 條第3 款、第4
    款、第181 條規定，法院自應依上開規定，不得令被告其等
    具結，或依刑事訴訟法第181 條規定，告知得拒絕證言之意
    旨，始稱適法。然依卷附本院90年度感裁緝字第3 號案件，
    於90年11月1 日、90年12月3 日、90年12月7 日、90年12月
    14日之歷次審理筆錄記載記載：「點呼證人入場訊問，法官
    問證人：『與本案被移送人有何親誼僱傭或恩怨關係？』，
    證人答：『無』；法官諭知：具結之義務及偽證之處罰後命
    具結」、或記載「諭知證人壬○○前次具結效力仍在，仍應
    據實陳述」等語（見本院90年度感裁緝字第3 號卷(一)第42頁
    、第289 頁、第297 頁、卷(二)第76、77頁），並有證人結文
    5 紙在卷可稽（見同上感裁卷(一)第51至52頁、第287 頁、卷
    (二)第102 、10 3頁），被告壬○○、丁○○、戊○○、辛○○、庚○○因而分別為公訴意旨所指之上開證述等情，有本
    院調取之前開卷宗可查。
六、況前開刑事訴訟法第181 條之規定，依文義解釋，凡證人之
    陳述恐涉及自己遭受刑事追訴者，即可拒絕證言，其規範目
    的，就被告權益之方面而言，顯然是出於人性之考量，避免
    強人所難，並保障證人不自證己罪之權利；就國家刑罰權實
    現之方面而言，證人所言如涉及自己刑事責任，其虛偽陳述
    之可能性較高，強令其陳述，將增加刑事證據錯誤之危險，
    有礙真實之發現，故使其拒絕陳述，也具有維護刑罰權正確
    行使之寓意，且依修正前同法第186 條第4 款規定，亦不得
    令該證人具結。本件係於刑事訴訟法92年2 月6 日修正施行
    前，因另案被移送人己○○於本院訊問時陳稱：是甲○○介
    紹其出面為子○○頂替扣案之槍彈，並提及頂替之過程甲○○曾帶其至咖啡廳等候，有6 、7 個員警帶子○○到咖啡廳
    ，與其坐同一桌，子○○當警察的面談頂替槍砲之代價等情
    ，法院為釐清案情查證詳情，遂以證人身分傳喚被告等5 人
    ，並訊問被告等公訴意旨所指之上開情節，有本院調取之前
    開卷宗在卷可查。因此，上開被告擔任證人所為陳述，顯然
    涉及自己是否明知被移送人頂替之事宜，並為幫助行為之罪
    嫌，與該案之被移送人己○○有幫助頂替之關係，所為之陳
    述係涉及自己刑事追訴處罰之事項，按照前開規定之法條文
    義，應可拒絕證言，並不得令其具結，然法院仍令其具結，
    其具結已難認適法，自不生具結效力。從而，被告其等於該
    案審理中分別就與被移送人己○○有關之事項，為前開證述
    ，縱認內容確實為虛偽，皆難令負偽證罪責。此外，復查無
    其他積極證據足證被告5 人有何公訴意旨所指之偽證犯行，
    其被訴之犯罪，要屬不能證明，自應為無罪之判決。
據上論斷，應依刑事訴訟法第299條第1項前段、第301條第1項、
刑法第2 條第1 項前段、第164 條第2 項、第134 條、第30條第
1 項、第2 項、修正前刑法第62條前段、第41條第1 項前段、刑
法施行法第1 條之1 ，修正前罰金罰鍰提高標準條例第2 條，現
行法規所定貨幣單位折算新台幣條例第2 條，判決如主文。
本案經檢察官方祥鴻到庭執行職務。
中　　華　　民　　國　　96　　年　　6 　　月　　29　　日
                  刑事第五庭審判長法  官  周政達
                                  法  官  周群翔
                                  法  官  汪梅芬
以上正本證明與原本無異。
如不服本判決，應於判決送達後10日內，向本院提出上訴狀。
                                  書記官  張馨尹
中　　華　　民　　國　　96　　年　　6 　　月　　29　　日
附錄本判決論罪科刑之法條：
刑法第164 條
藏匿犯人或依法逮捕拘禁之脫逃人或使之隱避者，處二年以下有
期徒刑、拘役或五百元以下罰金。
意圖犯前項之罪而頂替者，亦同。
